【裁判字號】    98,交抗,686
【裁判日期】    980317
【裁判案由】    違反道路交通管理處罰條例
【裁判全文】
臺灣高等法院交通事件裁定             98年度交抗字第686號
抗  告  人
即受處分人  吉祥貨運有限公司
法定代理人  甲○○
上列抗告人因違反道路交通管理處罰條例案件，不服臺灣士林地
方法院中華民國97年11月25日裁定（97年度交聲字第860號），
提起抗告，本院裁定如下：
    主  文
抗告駁回。
    理  由
一、本件抗告意旨略以：(一)抗告人非違規車輛之駕駛人，亦非該
    車輛之實際所有人。實際所有人及使用人係莫耀民，上開車
    輛係因依「靠行」之規定而以抗告人之名義登記。抗告人就
    違規事實毫無所悉。(二)依道路交通管理處罰條例第7條之2：
    「汽車駕駛人之行為有下列情形之一，當場不能或不宜攔截
    製單舉發者，得逕行舉發」規定之法意，可知處罰應以行為
    人為主，於不能或不宜當場攔截製單舉發時，得對汽車所有
    人逕行舉發處罰。是處罰之順序應以行為人為第一順位，次
    者方係汽車所有人。抗告人既非違規之行為人，亦非汽車實
    際所有人，自不應受處罰。又原審誤認抗告人未向台北市交
    通事件裁決所告知應歸責人，然實則抗告人之法定代理人於
    到案日前已向該所告知本案應移轉於葉建宏，僅係因抗告人
    不知葉建宏之資料，故該所人員建議以申訴方式為之，為此
    提起抗告云云。。
二、按汽車裝載貨物超過核定之總重量、總聯結重量者，處汽車
    所有人罰鍰，並記汽車違規紀錄1 次，其應歸責於汽車駕駛
    人時，除依第3 項規定處汽車駕駛人罰鍰及依第63條第1 項
    第2 款規定記點外，並記該汽車違規紀錄1 次，有前2 項規
    定之情形者，應責令改正或當場禁止通行，並處新臺幣（下
    同）10,000元罰鍰，超載10公噸以下者，以總超載部分，每
    1 公噸加罰新臺幣1,000 元；超載逾10公噸至20公噸以下者
    ，以總超載部分，每1 公噸加罰新臺幣2,000 元，道路交通
    管理處罰條例第29條之2 第1 項、第3 項前段分別定有明文
    。再按本條例之處罰，受舉發違反道路交通管理事件之受處
    罰人，認為受舉發之違規行為應歸責他人者，應於舉發違反
    道路交通管理事件通知單應到案日期前，檢附相關證據及應
    歸責人相關證明文件，向處罰機關告知應歸責人，處罰機關
    應即另行通知應歸責人到案依法處理。逾期未依規定辦理者
    ，仍依本條例各該違反條款規定處罰，道路交通管理處罰條
    例第85條第1項亦定有明文。另按當場舉發者，應填記駕駛
    人或行為人姓名、性別、出生年月日、地址、身分證統一號
    碼及車主姓名、地址、車牌號碼、車輛種類。被查獲之駕駛
    人或行為人為受處分人時，應將該通知單填記後交付該行為
    人簽名或蓋章收受之；拒絕簽章者，並記明其事由，視為已
    收受；受處分人非該當場被查獲之駕駛人或行為人，舉發機
    關應另行送達之，違反道路交通管理事件統一裁罰基準及處
    理細則第11條第1項第1款、第2款亦定有明文，是以倘受處
    分人非該當場被查獲之行為人或駕駛人時，自應另行送達，
    始能謂送達合法，俾使受處分人有合法救濟之機會。
三、經查：
  (一)抗告人所有之車牌號碼157-AL號營業貨運曳引車，於民國（
    下同）97年2月16日晚間6時14分，為葉建宏駕駛，在國道1
    號公路南向66公里處，經過磅總重52.9公噸，核重35公噸，
    超重17.9公噸，因「汽車裝載貨物超過核定之重量」，經國
    道公路警察局第一警察隊泰山分隊員警掣單舉發等情，業經
    證人葉建宏、林大景即本件查獲之員警於原審證實無訛（見
    原審卷第34至第35頁、第49頁）。證人葉建宏於原審證稱，
    其確實於97年2月16日，駕駛車牌號碼157-AL號營業貨運曳
    引車，在國道1號公路上因載貨過重被開罰單等語（見原審
    卷第34至第35頁）。又證人林大景於原審時到庭證稱：當時
    該部車在高速公路上開很慢，明顯就是超載，經伊等攔停，
    並引導司機就近過磅，總重52.9公噸，核重35 公噸，因而
    依法告發，當時是在民間地磅過磅，所以沒有監視器可以提
    供，就算是國道地磅，監視器也僅供監控，實際上並沒有錄
    影，且攔查該車時有審閱行車執照、牌號，並比對車型顏色
    相符，車牌沒有任何螺絲拆換的痕跡，伊確定核對無誤等語
    明確（見原審第48頁至第49頁）。按交通員警掣單舉發違反
    道路交通管理處罰條例所列之違規事實，本質上為行政處分
    ，係公務員基於職務上權力，依法就特定之具體事件所為具
    公法上效果之單方行政行為，基於公務員為公法上行為具有
    公信力之原則，該行政處分當可被推定為真正，其據以依法
    處分之事實認定亦為正確無誤，本此公信原則，乃立法者賦
    予行政機關制定違反道路交通事件統一裁罰標準及處理細則
    ，使執勤員警得當機處分，以維護交通秩序、安全之行政目
    的，若謂公務員一切行政行為均需預留證據以證其實，則國
    家行政勢必窒礙難行，此徵諸交通違規行為常係偶發且為一
    瞬間之事件，如謂一切交通違規行為，員警均需拍照佐證，
    始得舉發，則國家維持交通秩序之目的顯無法達成。是本件
    雖無採證照片，然其違規事實既經證人林大景到庭具結作證
    ，自得以證人可信之證詞據為認定違規事實之依據。從而，
    本件車輛駕駛人葉建宏確有「汽車裝載貨物超過核定之重量
    」之違規事實。
  (二)抗告人之法定代理人固辯稱，上開車輛僅係因靠行而登記在
    抗告人公司名下。惟按營業大貨車所有權須登記於車行名義
    下之靠行關係，係政府本於管理上之便利與必要性所為之規
    定，而汽車運輸業所稱之「靠行」，係指汽車所有人為達營
    業之目的，將汽車所有權移轉於車行，便成為權利人而為管
    理行為之謂，應屬信託行為一種，車行即為其受託人。依信
    託行為之本質，在信託人關係終止並信託財產（即汽車）經
    受託人移還前，應認受託人為信託財產法律上之所有權人，
    不得仍謂信託財產為信託人所有；又該靠行之車輛，在外觀
    上既屬經營人所有，乘客又無從分辨該車輛是否他人靠行營
    運，乘客於搭乘時，只能從外觀上判斷該車輛係某經營人所
    有，該車輛之司機係為該經營人服勞務，自應認該司機係為
    該經營人服勞務，而使該經營人負僱用人之責任，以保護交
    易之安全，有最高法院72年度臺上字第3524號、87年度臺上
    字第86號判決參照。查本件抗告人之法定代理人甲○○於原
    審到庭自承，上開違規車輛係莫耀民靠行於登記該公司名下
    等語（見原審卷第49頁），前開營業貨運曳引車係莫耀民靠
    行於抗告人，並登記於抗告人名下，則依上揭最高法院見解
    ，此一營業貨運曳引車於信託關係終止並經受託人移還車輛
    前，仍屬抗告人所有，抗告人自為道路交通管理處罰條例所
    指之汽車所有人。
  (三)再者，原處分機關作成本件裁決書過程，係舉發機關認系爭
    營業貨運曳引車，於上開時、地，有「汽車裝載貨物超過核
    定之重量」之行為後，即先以系爭營業貨運曳引車之所有人
    即抗告人吉祥公司為被通知人，掣單舉發於97年2月26日向
    抗告人為送達，並通知應於97年3月2日到案說明，此有舉發
    違反道路交通管理事件通知單、掛號郵件收件回執附卷可憑
    （見原審卷第11頁、第53頁），而抗告人接獲舉發單後，並
    未於97年3月2日應到案日前，檢附相關證據及應歸責人相關
    證明文件，向處罰機關告知應歸責人，是依前開道路交通管
    理處罰條例第85條第1項規定，抗告人既未依期限提出真正
    違規人年籍資料供原處分機關審酌，則於期限經過後，依法
    即擬制抗告人為本件公法上違規行為之處罰義務人，原處分
    機關以抗告人吉祥公司為本件受處罰人作成本件裁決書，自
    無違誤。
  (四)抗告人法定代理人雖執前詞置辯，謂(一)上開車輛實際所有人
    及使用人係莫耀民，該車係因依「靠行」之規定而以抗告人
    之名義登記。(二)依道路交通管理處罰條例第7條之2規定之法
    意，可知處罰之順序應以行為人為第一順位，次者方係汽車
    所有人。抗告人既非違規之行為人，亦非汽車實際所有人，
    自不應受處罰。又抗告人之法定代理人於到案日前即已向
    台北市交通事件裁決所告知本案應移轉於葉建宏，僅係因抗
    告人之法定代理人不知葉建宏之資料，故該所人員建議以申
    訴方式為之云云。然查，(一)如前所述，依上揭最高法院見解
    ，本件營業貨運曳引車於信託關係終止並經受託人移還車輛
    前，仍屬抗告人所有，抗告人自為道路交通管理處罰條例所
    指之汽車所有人，原處分機關以抗告人吉祥公司為本件受處
    罰人作成本件裁決書，自無違誤。(二)又道路交通管理處罰條
    例第7條之2，係有關逕行舉發之規定，與本案無涉。再者，
    抗告人接獲舉發單後，確未於97年3月2日應到案日前，檢附
    相關證據及應歸責人相關證明文件，向處罰機關告知應歸責
    人等情，業如前述，抗告人之法定代理人固稱其不知葉建宏
    之資料，惟抗告人之法定代理人既知上開車輛信託人莫耀民
    之資料，自可向之查詢，再向處罰機關告知應歸責人，何以
    未為？是其所辯，顯係臨案卸責之詞，要無可採。
四、原審認原處分機關漏未斟酌依道路交通管理處罰條例第29條
    之2第1項前段規定記違規紀錄1次，顯有未洽，其處分有瑕
    疵而無從予以維持，而予以撤銷，並依道路交通管理處罰條
    例第29條之2第1項、第3項之規定，裁罰抗告人罰鍰新臺幣
    4萬6仟元，並記汽車違規紀錄1次。經核其認事用法，並無
    違誤。抗告人猶執前詞提起抗告，指摘原裁定不當，為無理
    由，應予駁回。
據上論結，應依道路交通管理處罰條例第89條，刑事訴訟法第41
2條，裁定如主文。
中    華    民    國    98    年    3     月    17    日
                  刑事第二十庭  審判長法  官  楊貴雄
                                      法  官  鄧振球
                                      法  官  高愈杰
以上正本證明與原本無異。
不得再抗告。
                                      書記官  邵淑津
中    華    民    國    98    年    3     月    17    日


司法院資訊處製作；財團法人民間司法改革基金會備份。
